最高法院民事判決　　　　　　　九十四年度台上字第二五四號
　　上　訴　人　甲○○
　　訴訟代理人　黃啟倫律師
　　被 上訴 人　偉捷建設股份有限公司
　　　　　　　　　　　　樓
　　法定代理人　陳亞民
　　訴訟代理人　廖正多律師
上列當事人間請求給付違約金事件，上訴人對於中華民國九十二
年六月十日台灣高等法院第二審判決（九十二年度重上字第一０
一號），提起上訴，本院判決如下：
    主  文
原判決廢棄，發回台灣高等法院。
    理  由
本件上訴人主張：伊於民國八十四年一月二十四日與被上訴人訂
立合建契約，共同出資在伊提供之坐落台北縣八里鄉○○里○段
十三行小段第四三之一地號土地上興建地下一層、地上十一層之
建物，並以總價新台幣（下同）一億七千八百萬元將房屋之建造
工程交付被上訴人承攬，約定被上訴人應於八十五年七月三十一
日前取得使用執照，同年八月三十一日前完工交屋。如逾期完工
，每逾期一日，應按工程總價千分之一計付違約金，至千分之五
十止。詎被上訴人遲至八十六年二月五日始取得使用執照，且迄
未交屋，已逾期一百五十七日以上，自應給付伊以工程總價千分
之五十計算之違約金八百九十萬元等情，求為命被上訴人如數給
付並加計法定遲延利息之判決。
被上訴人則以：系爭工程因水利溝移設、土地鑑界、地下室清水
池及台電配電室面積與位置變更、暨變更追加防污設備等事項致
延誤工程進度，該事項非可歸責於伊，其因而增加之工期應自原
定工期扣除，扣除後，伊已無遲延完工情形。又上訴人尚欠伊工
程款三千七百七十四萬九千七百八十二元，縱伊應給付上訴人上
開違約金，伊亦主張抵銷等語，資為抗辯。
原審以：上訴人就其主張之事實，業據提出合建契約、工程進度
表、使用執照等件為證。查系爭契約(三)營建部份之權利義務第十
二條約定，如遇天災、地震或不可抗拒外力之影響，致工程無法
進行，得依雙方協議不計入工期。所稱不可抗拒外力，依第十三
條約定，係指政府政策之重大轉變、暴動，或非被上訴人之責任
而生之鄰戶圍堵致停工事件而言。被上訴人抗辯之水利溝移設、
土地鑑界、地下室清水池及台電配電室面積與位置變更、暨變更
追加防污設備等事項均與上開約定所指情事不符，被上訴人不得
援引該約定免責。但查因不可歸責於承攬人之事由，致工程無法
進行，或施工項目變更追加者，原定完工日期應予延後，始符誠
信原則及情事變更原則。上開第十二條約定，僅在說明有天災、
地震或不可抗拒外力之影響致停工時，可以不計入工期，非謂除
此以外事由之停工，均不能延展工期。故於因不可歸責於被上訴
人之事由致工程無法進行，或施工項目變更追加時，應將完工日
期延後。系爭土地於八十三年十一月十六日第一次鑑界，於同年
十二月九日鑑界完成，水利溝則於同年月十九日移設完成，正式
開工日則為八十四年一月二十六日，有日報表等件可稽。該水利
溝移設及土地鑑界工作，非被上訴人所能預見，自不可歸責於被
上訴人，應扣除其工作日數一月又二十六日。又地下室清水池及
台電配電室面積及位置變更部分，非被上訴人訂約時所能預見，
亦不可歸責於被上訴人，其工期二月又二日，應不計入工期。再
系爭房屋申請建造執照時，環保單位並未嚴格執行流放水之標準
，嗣環保單位要求建商設置符合該標準之防污設備，始允配合建
管單位發給使用執照。被上訴人依其規定設置防污設備以取得使
用執照，自非可歸責於被上訴人，其工期二月又二十日應予扣除
。兩造約定之完工日期為八十五年八月三十一日，被上訴人係於
八十六年二月五日取得使用執照，逾期五月又五日，上開應扣除
之工期共計六月又十八日，被上訴人自無逾期完工情事。縱水利
溝移設及土地鑑界之工作日數一月又二十六日應計入工期，上訴
人既曾要求被上訴人變更室內部分之工程，勢必延宕工期，仍應
認被上訴人未遲延完工，始合情理。再上訴人自承系爭房屋於取
得使用執照後，雙方已按出資比例分配房屋完畢，足見被上訴人
業將房屋交付上訴人，無遲延完工交屋情事。上訴人主張被上訴
人未依限完工交屋，應依約給付伊違約金八百九十萬元及其法定
遲延利息，為無理由，不應准許。爰維持第一審所為上訴人敗訴
之判決，駁回其上訴。
查兩造係於八十四年一月二十四日訂立系爭合建契約，而被上訴
人則依序於八十三年十二月九日及同年月十九日完成系爭土地之
鑑界及水利溝之移設工作，為原審認定之事實。土地鑑界及水利
溝移設工作既早於兩造訂約前即已完成，能否謂其工作日數應自
工期中扣除，尚非無疑。原審遽自工期中予以扣除，已有可議。
次查上訴人於事實審主張：地下室清水池及台電配電室面積及位
置之變更，非屬建築法第三十九條應先辦理變更設計之事項，其
變更不影響工程之進行等語，並提出台北縣政府工務局八十四年
六月九日八四北工建字第Ｂ四四０八號函為證（見第一審卷第二
宗一三、一四頁，原審卷一三三頁），攸關此項變更之工作日數
應否算入原定工期，係屬重要之攻擊方法。原審未於判決書理由
項下記載其取捨之意見，遽認該日數應不計入工期，亦有判決不
備理由之違法。又系爭工程進行中，倘環保法規未變更流放水之
標準，被上訴人設置合於該標準之防污設備所需之日數，能否自
工期中扣除，亦滋疑問。末查原審泛言上訴人既曾要求被上訴人
變更室內部分之工程，勢必延宕工期，而未說明其具體情事，即
認被上訴人無遲延完工交屋情事，並有疏略。本件事實未臻明瞭
，本院尚無從為法律上之判斷。上訴論旨，指摘原判決不當，求
予廢棄，非無理由。
據上論結，本件上訴為有理由。依民事訴訟法第四百七十七條第
一項、第四百七十八條第二項，判決如主文。
中　　華　　民　　國　九十四　年　　二　　月　 十七   日
                      最高法院民事第一庭
                          審判長法官  林　奇　福
                                法官  陳　國　禎
                                法官  李　彥　文
                                法官  許　澍　林
                                法官  袁　靜　文
      本件正本證明與原本無異
                                      書  記  官
中　　華　　民　　國　九十四　年　　三　　月　  四  　日
                                                      Ｋ
